臺灣士林地方法院刑事判決　　　　　　　　　　　　　九十三年度訴字第一七八號
　　公　訴　人　臺灣士林地方法院檢察署檢察官
　　被　　　告　丁○○
　　指定辯護人　本院公設辯護人　林龍輝
右列被告因偽造有價證券案件，經檢察官提起公訴（九十二年度偵續字第二三三號）
，本院判決如左：
    主  文
丁○○連續行使偽造之有價證券，處有期徒刑壹年陸月。緩刑參年。
如附表所示之偽造之本票四紙沒收。
    事  實
一、丁○○明知乙○○（業經檢察官另案起訴）因清償債務，而於民國九十一年三月
    十三日、十四日所交付如附表編號一至四所示之四紙本票，均係乙○○所偽造（
    其中編號一、二乙○○偽造「丙○○」為共同發票人，編號三、四乙○○偽造「
    丙○○」、「甲○○」為共同發票人），竟基於行使偽造有價證券及明知為不實
    之事項而使公務員登載於職務上所掌公文書之概括犯意，先於九十一年五月二十
    二日，連續兩次以債權人名義，持上開偽造之本票向本院民事庭聲請本票裁定（
    其中編號一、二之本票為本院九十一年票字第一三四一號，編號三、四之本票為
    本院九十一年度票字第一三四二號）准予強制執行而行使之，以丙○○、甲○○
    並未簽發上開本票內容之不實事項，使本院承辦法官於九十一年五月二十八日據
    以登載於職務上所掌之公文書即九十一年度票字第一三四一、一三四二號民事裁
    定而准予強制執行，足以生損害於法院裁定之正確性及丙○○、甲○○。丙○○
    、甲○○收受裁定後，旋於九十一年七月二日向本院內湖簡易庭提起確認本票債
    權不存在之訴（九十一年度湖簡字第六九四號），詎丁○○猶基於意圖為自己不
    法之所有及行使公務員登載不實文書之概括犯意，於九十一年七月二十五日，先
    後持前揭裁定之執行名義，連續向台灣基隆地方法院及本院民事執行處聲請強制
    執行丙○○、甲○○之財產（丙○○所有台北縣雙溪鄉○○段大瀨小段二一一地
    號土地、甲○○所有台北市○○區○○段一小段十一地號土地及同東湖段一小段
    建號二四一二、二四一三號建物），以此詐術使二法院民事執行處之承辦人員陷
    於錯誤，分別於九十一年八月一日、八月二日發函地政事務所辦理查封登記，足
    以生損害於丙○○、甲○○及法院對強制執行案件處理之正確性。嗣本院內湖簡
    易庭於九十一年十二月十九日，就丙○○、甲○○對丁○○所提起之確認本票債
    權不存在訴訟為宣示判決，並認以丙○○、甲○○簽發之本票本金、利息之本票
    債權不存在，上開強制執行程序始得中止，致未得逞。
二、案經丙○○、甲○○訴由台北縣政府警察局汐止分局報請台灣士林地方法院檢察
    署檢察官偵查起訴。
    理  由
一、訊據被告丁○○矢口否認有何行使偽造有價證券之犯行，辯稱略以：乙○○因欠
    伊一千多萬元之債務，而分兩次在其住處旁，將四紙本票交付予伊，伊收到本票
    時，本票上已有告訴人二人之簽名，因告訴人丙○○先前曾在乙○○開立之本票
    背書作擔保，伊發現該四紙本票上丙○○之署名與丙○○先前背書之字跡不符，
    曾以電話向丙○○詢問，丙○○表示其知悉此事，且表示反正伊有拿到錢比較重
    要，不必管本票係何人開立，反正都是其家人所簽，而告訴人丙○○先前為乙○○背書作擔保之本票因已由乙○○換回，故伊無法提出該本票。且告訴人丙○○
    為債務人乙○○之堂嫂，伊係信賴乙○○有權代簽丙○○、甲○○之姓名，伊不
    知四紙本票係偽造云云。惟查：
（一）如附表所示之系爭四紙本票係由乙○○所簽發，丙○○、甲○○並未簽發，亦
      未授權由乙○○簽發，被告對此均屬知情乙節，業據乙○○到庭結證明確，核
      與證人丙○○於本院審理時結證稱：「九十一年四月十八日丁○○打電話給我
      ，她說從大台北電話簿找到我的電話，她也沒有跟我說她是誰，她說乙○○有
      開妳丙○○名義的本票給她，總共有六百五十萬元，叫我出面處理，我就說我
      沒有欠妳錢，怎麼乙○○會開票給妳，我不相信。她在四月十九日早上又打電
      話過來，她說不信，她可以影印兩張本票給我，她後來約我在『周記泡沫紅茶
      店』當天下午二時四十五分左右，她拿給我的時候，剛好是星期五的下午，她
      說妳要趕快叫乙○○出面，不然要拿去法院裁定，到了二十二日星期一中午時
      ，她又打電話給我女兒說，乙○○又開了二張甲○○名義的本票二百萬元，又
      到二十三日晚上九時到十時之間，她又打電話給我，乙○○開了四張本票，妳
      準備六百萬給我，我才要把本票還給妳。不然妳的兒子甲○○是在那個學校念
      書我都知道，他的生日是七十二年九月二十九日在路上走丟了，我不知道。後
      來，她就沒有再打電話過來了。約九十一年六月二十幾日我就有收到本票裁定
      ，我也有提出抗告，但她就來查封我與我兒子的房屋、土地。」、「（問：妳
      剛提到丁○○跟妳講這些事時，妳如何跟她講﹖）我說誰開的票，妳就去找誰
      ，我說本票不是要本人開嗎，乙○○如有欠妳錢，妳就去找他。」等語相符（
      見本院九十三年七月十三日審理筆錄），顯見被告就其收受系爭四紙本票及迄
      與告訴人聯繫後，均已知悉乙○○所交付之本票，係乙○○未獲得告訴人丙○○、甲○○之授權而予簽發，被告辯稱係信賴乙○○有權代為簽發本票云云，
      顯屬虛妄，無足採信。被告雖另辯稱丙○○曾為乙○○於本票背書擔保過債務
      ，伊因此信賴前開本票係獲丙○○所授權簽發云云。然有關告訴人丙○○曾否
      為乙○○擔保債務乙節，業據告訴人丙○○否認在卷，況被告亦未提出任何曾
      經告訴人丙○○背書之票據以實其說，是被告所辯：丙○○曾為乙○○在本票
      上背書作保多次云云，無足採信。
（二）另自卷附由被告於九十一年五月一日委託意合法律事務所邱創舜律師所發之函
      文（創字第○一六七號，正本受文者為乙○○，副本受文者為丙○○、甲○○
      、被告）內容以觀，於說明欄即已敘明「台端（即乙○○）因積欠當事人丁○○大筆債務，無意清償，竟偽造丙○○之名義書立切結書，切結將屬丙○○所
      有坐落台北縣雙溪鄉○○段大瀨小段…（地號略）土地，於九十一年四月十五
      日前交付所有上開移轉登記資料，將該土地移轉與當事人丁○○，以資清償台
      端所積欠當事人丁○○之債務。並『偽造』丙○○、甲○○名義簽發本票二紙
      及偽造丙○○名義，另簽發本票二紙面額合計新台幣八百五十萬元交付當事人
      丁○○以為搪塞。核台端上開行為，已有犯刑法第二百十條偽造私文書及同法
      第二百零一條偽造有價證券罪嫌…」等語，姑不論告訴人丙○○於九十一年四
      月十八、十九日，即已告知被告並未簽發本票等情，然遲至九十一年五月一日
      止，被告亦已知悉所持有之四紙以丙○○、甲○○為發票人之本票係由乙○○
      偽造等情，至為明確。
（三）況自卷附四紙本票影本以觀，以肉眼即可判斷，四紙票據之筆跡應出於同一人
      之手，且被告亦自承曾因系爭本票與告訴人丙○○聯絡見面過，果告訴人真有
      承諾承擔本票債務或曾向被告表示乙○○可代為簽發本票等語，被告大可請告
      訴人丙○○在本票上再簽一次姓名，或者以其他方式（如書面或在場之證人）
      確保告訴人丙○○日後不會變卦方屬正辦，然被告迄今無法提出任何資料以實
      其說；且告訴人甲○○（七十二年次）於九十一年三月時尚未滿二十歲，告訴
      人丙○○為其母親，何以會同意讓兒子甲○○負擔二百萬之債務？由此益徵被
      告辯稱「丙○○說誰簽的沒關係，能拿到錢比較重要」云云，顯與常理有違，
      被告對此自難諉為不知情。
（四）告訴人丙○○雖於九十一年四月間，即已知悉有系爭本票存在，然斯時未造成
      損害，且行為人乙○○為其親戚，告訴人丙○○亦不知執票人即被告是否會予
      以行使，故未提出告訴亦屬常情，然告訴人於九十一年六月十七日收受本院之
      本票裁定後（已造成損害），旋於同年七月二日向本院提起確認本票債權不存
      在之訴，並於九十一年十月十七日，該民事案件訴訟進行中（九十一年度湖簡
      字第六九四號於九十一年十二月十九日宣示判決）至台北縣政府警察局汐止分
      局表示欲對被告丁○○、乙○○提出告訴，告訴人自無怠於行使權利之情，是
      被告以「為何丙○○這麼晚提出告訴」云云置辯，亦不足採。
（五）況丙○○與乙○○為親戚關係，且乙○○其母親又曾與丙○○之先生陳錦光合
      購土地，而有共有關係，陳錦光死後，丙○○、甲○○又繼承前開土地等情，
      為被告、告訴人丙○○所坦認在卷，且有土地謄本在卷可憑，是被告既已清楚
      知悉告訴人丙○○與乙○○有親戚關係，乙○○之母親對前開土地亦有權利持
      分，則其主觀上顯然認其執有前開偽造之「丙○○」、「甲○○」本票裁定，
      必能要求丙○○、甲○○償還乙○○所積欠其之債務，因而為前開犯行，至為
      明確，自難以被告於取得票據時，若明知前開票據係屬偽造，為何還會聲請法
      院本票裁定強制執行云云，而反推被告對該票據係偽造乙節即屬不知情。
（六）綜上各情，足認被告丁○○就乙○○所交付前開四張本票中之發票人丙○○及
      甲○○之署名，均係由乙○○所偽簽，應為知情，被告既已知悉系爭四紙本票
      均係乙○○偽造，竟又分別於九十一年五月二十二日，以聲請書檢附本票之方
      式，持向本院聲請准許本票強制執行之裁定，有本院民事聲請事件卷宗二份在
      案可參，是被告此舉，已足徵行使偽造有價證券之犯行。另被告於本院民事庭
      准許本票強制執行之聲請後，猶持明知內容不實之本票裁定執行名義，分向台
      灣基隆地方法院及本院聲請強制執行丙○○、甲○○之財產，並致前開法院發
      函地政事務所查封丙○○等之不動產，亦有台灣基隆地方法院民事執行處九十
      一年度執字第四五八四號卷宗影本及卷附台北縣、台北市地籍地價地籍圖資料
      電傳資訊服務系統可參，顯見被告有為上開犯行，至為明確。被告上開所辯，
      無非事後脫卸罪責之詞，均無足取。本件事證明確，被告犯行洵堪認定。
二、按執票人就本票聲請法院裁定強制執行事件，係屬非訟事件，法官僅據執票人之
    聲請而為形式上審查無訛，即將本票內容登載於裁定書上准予強制執行，無須為
    實質上審查，以判斷本票內容之真偽，故以偽造之本票聲請法院裁定准予強制執
    行，如足以生損害於公眾或他人，自尚牽連犯刑法第二百十四條之使公務員登載
    不實文書罪。查被告丁○○明知乙○○所交付之本票為偽造，仍持向本院聲請本
    票裁定而行使，且進而行使本票裁定聲請強制執行，為訴訟詐欺，使法院陷於錯
    誤，而為查封土地登記，足以生損害於法院裁定之正確性及丙○○、甲○○，嗣
    後幸經告訴人對被告提起確認本票債權不存在之民事訴訟，獲勝訴判決，上開強
    制執行程序始得中止，致未得逞，核其所為，係犯刑法第二百零一條第二項行使
    偽造有價證券罪、同法第二百十六條、第二百十四條行使明知不實事項使公務員
    登載不實文書罪、第三百三十九第三項、第一項之詐欺取財未遂罪。被告所犯使
    公務員登載不實文書之低度行為，應為行使使公務員登載不實文書之高度行為所
    吸收，不另論罪。被告以一行使偽造本票、行使本票裁定行為，係同時侵害丙○○、甲○○兩個人法益，為想像競合犯，應分依一行使偽造有價證券罪、行使明
    知不實事項使公務員登載不實文書罪處斷。被告前後兩次行使偽造有價證券罪、
    行使明知不實事項使公務員登載不實文書罪、詐欺取財未遂罪，各係時間緊接，
    犯罪構成要件相同，顯係各基於概括犯意為之，應分別依連續犯之規定，各以一
    罪論，並加重其刑。再被告所犯上開行使偽造有價證券、行使明知不實事項使公
    務員登載不實文書罪、詐欺取財未遂罪間，互有方法、目的之牽連關係，應依牽
    連犯規定從一重之行使偽造有價證券罪處斷。檢察官於起訴書犯罪事實欄已載明
    被告持系爭本票向法院聲請本票裁定，及聲請准予強制執行，應認就被告涉犯前
    揭之行使明知不實事項使公務員登載不實文書罪、詐欺取財未遂罪之犯行部分，
    業經起訴，本院自得併予審究。爰審酌被告明知乙○○無力清償其債務，丙○○
    、甲○○均未授權乙○○簽發票據，竟起貪念，持前開偽造本票，向法院聲請本
    票裁定強制執行，不僅減損法院裁定及強制執行之正確性，且嚴重破壞本票之信
    用及流通，本應從重量刑，但姑念被告係因債務人乙○○拖欠債務無力清償，始
    出此下策，及被告之素行、手段、所生危害、犯後態度等一切情狀，量處如主文
    所示之刑。末查被告未曾受有期徒刑以上刑之宣告，有臺灣高等法院被告全國前
    案紀錄表一紙在卷可按，其因短於思慮，致罹刑典，經此教訓，應知警惕，而無
    再犯之虞，本院認前開對被告所宣告之刑，以暫不執行為適當，爰併宣告緩刑三
    年，以啟自新。
三、被告持以行使之附表所示之偽造本票四紙，應依刑法第二百零五條宣告沒收。
據上論斷，應依刑事訴訟法第二百九十九條第一項前段，刑法第五十六條、第二百零
一條第二項、第二百十六條、第二百十四條、第三百三十九條第三項、第一項、第五
十五條、第二百零五條、第七十四條第一款，罰金罰鍰提高標準條例第一條前段，判
決如主文。
本案經檢察官鄭世揚到庭執行職務。
中　　　華　　　民　　　國　　九十三　　年　　　八　　　月　　 十七 　　日
　　　　　　　　　　　　　　　　　  臺灣士林地方法院刑事第三庭
                                        審判長法  官  雷  雯  華
                                              法  官  吳  祚  丞
                                              法  官  王  俊  雄
右正本證明與原本無異。
如不服本判決應於送達後十日內向本院提出上訴狀。
                                              書記官  許  秋  莉
中　　　華　　　民　　　國　　九十三　　年　　　八　　　月　　 十八 　　日
附錄本判決論罪科刑依據之法條：
中華民國刑法第二百零一條第二項：
　行使偽造、變造之公債票、公司股票或其他有價證券，或意圖供行使之用，而收集
  或交付於人者，處一年以上七年以下有期徒刑，得併科三千元以下罰金。
中華民國刑法第二百十六條：
　行使第二百十條至第二百十五條之文書者，依偽造、變造文書或登載不實事項或使
  登載不實事項之規定處斷。
中華民國刑法第二百十四條：
　明知為不實之事項，而使公務員登載於職務上所掌之公文書，足以生損害於公眾或
  他人者，處三年以下有期徒刑、拘役或五百元以下罰金。
中華民國刑法第三百三十九條：
　意圖為自己或第三人不法之所有，以詐術使人將本人或第三人之物交付者，處五年
  以下有期徒刑、拘役或科或併科一千元以下罰金。
　以前項方法得財產上不法之利益或使第三人得之者，亦同。
　前二項之未遂犯罰之。
中華民國刑法第二百零五條：
　偽造、變造之有價證券、郵票、印花稅票、信用卡、金融卡、儲值卡或其他相類作
  為提款、簽帳、轉帳或支付工具之電磁紀錄物及前條之器械原料及電磁紀錄，不問
  屬於犯人與否，沒收之。
附表：
  ┌──┬──────┬────┬────┬──────┬───────┐
  │編號│票據號碼    │ 發票日 │ 到期日 │  票面金額  │   發票人     │
  ├──┼──────┼────┼────┼──────┼───────┤
  │一、│六三二三○二│91.3.13 │91.4.5  │六百萬元    │乙○○        │
  │    │            │        │        │            │丙○○        │
  ├──┼──────┼────┼────┼──────┼───────┤
  │二、│六三二三○三│91.3.13 │91.4.5  │五十萬元    │乙○○        │
  │    │            │        │        │            │丙○○        │
  ├──┼──────┼────┼────┼──────┼───────┤
  │三、│○七七九二六│91.4.15 │91.3.13 │三十萬元    │丙○○        │
  │    │            │        │（視為未│            │甲○○        │
  │    │            │        │記載）  │            │              │
  ├──┼──────┼────┼────┼──────┼───────┤
  │四、│○七七九二七│91.4.15 │91.3.13 │一百七十萬元│丙○○        │
  │    │            │        │（視為未│            │甲○○        │
  │    │            │        │記載）  │            │              │
  └──┴──────┴────┴────┴──────┴───────┘
